【裁判字號】    95,上訴,483
【裁判日期】    950601
【裁判案由】    妨害自由
【裁判全文】
臺灣高等法院刑事判決                 95年度上訴字第483號
上  訴  人
即  被  告  甲○○
                      0號
上列上訴人因妨害自由案件，不服臺灣新竹地方法院93年度訴字
第269號，中華民國94年12月9日第一審判決（起訴案號：臺灣新
竹地方法院檢察署91年度偵字第3101號），提起上訴，本院判決
如下：
    主  文
原判決撤銷。
甲○○以強暴脅迫妨害人行使權利未遂，處有期徒刑捌月。
    事  實
一、緣丙○○、乙○○兄弟2人，因與鄭樹家、楊銘基發生糾紛
    ，經由乙○○之妹婿曾廷全介紹而認識未取得律師資格之甲○○，甲○○即向丙○○、乙○○表示有能力代為處理該糾
    紛，丙○○、乙○○則以新臺幣（下同）191060元之代價委
    託甲○○撰寫對鄭樹家、楊銘基提出偽造有價證券之刑事告
    訴狀、民事聲明異議狀等，丙○○、乙○○遂將上開款項以
    乙○○之妻葉月卿之名義匯入甲○○之妻陳玉春在土地銀行
    新竹分行000000000000號帳戶內（甲○○所涉違反律師法案
    件，已經本院判處罪刑確定）。嗣甲○○不願繼續處理前開
    訴訟案件，丙○○遂於90年9月21日中午12時許，至陳玉春
    上班處所新竹市政府，要求陳玉春退還部分款項，陳玉春表
    示該事係甲○○處理，伊不知情，同日下午2、3時許，甲○○以電話邀約丙○○傍晚至其當時位於新竹縣湖口鄉波羅村
    波羅汶26之39號住處商討，丙○○、乙○○於同日晚上7 時
    45分許，進入甲○○上開住處客廳旁之和室內，丙○○、乙○○仍要求甲○○退款，遭甲○○所拒，雙方因而發生口角
    ，此時甲○○忽自和室櫃子內取出其所有之長刀1把（未扣
    案，且不能證明屬槍砲彈藥刀械管制條例所管制之刀械），
    並站在丙○○、乙○○二人後方，丙○○、乙○○二人見狀
    即向甲○○表示：你拿刀子出來，怎麼談，我們要回家了等
    語，並欲起身離去，此時，甲○○即基於妨害丙○○、乙○○等人自由離去之權利，將手中所持之長刀作勢架在丙○○
    、乙○○之頸部後方（未實際碰觸），嚇稱：今天事情還沒
    談完，不給你們出去等語，斯時甲○○之妻陳玉春亦來勸和
    ，乙○○立以身體擋住甲○○，丙○○即趁機先衝出和室至
    客廳大門欲開門離去，甲○○亦再跟出和室，並以長刀擋在
    客廳大門阻擋丙○○開門，以此強暴脅迫方法妨害丙○○、
    乙○○等人自由離去之權利，乙○○、乙○○恐發生意外仍
    執意離去，因而與甲○○發生推擠，二人趁混亂中先後衝出
    門外請路人協助報警，甲○○始未得逞。
二、案經丙○○、乙○○訴由新竹縣警察局竹北分局報請臺灣新
    竹地方法院檢察署檢察官偵查後聲請簡易判決處刑，由原審
    法改依通常程序審理。
    理  由
一、訊據被告甲○○固坦認於前揭時、地，有與告訴人丙○○、
    乙○○2人為處理訴訟案件退還款項一事發生爭執之事實，
    惟矢口否認有何妨害自由犯行，辯稱：沒有拿長刀架住他們
    ，也沒有說今天不給你出去了云云。
二、經查：
  (一)被告於上開時地，有因訴訟退款糾紛，與丙○○、乙○○二
    人發生口角爭執，並取出長刀一把阻止二人離去，惟二人仍
    趁隙離去之事實，業據告訴人丙○○、乙○○於原審審理時
    證述明確，且互核一致，並有告訴人等提出之現場錄音之錄
    音帶、錄音譯文1份在卷可稽（錄音帶附於本院依職權調閱
    之92年度偵續字第49號偵查卷、譯文見91年度偵字第3101號
    偵查卷第50至81頁）。而經本院勘驗錄音帶結果，內容均與
    譯文相符，有本院95年4月7日勘驗筆錄一份在卷可稽；而依
    譯文內容所示，告訴人二人數度質疑被告拿刀作什麼，被告
    未當場加以反問辯駁，足認被告當時確有持刀。
  (二)被告雖質疑該錄音帶之真實性，並辯稱：檢察官沒有放錄音
    帶給伊聽，伊不承認錄音帶裡是自己的聲音；而且那女子說
    叫伊不要拿刀的聲音，經送鑑定又不能證明伊太太的聲音，
    顯然錄音帶是告訴人變造來害伊的云云。惟查：本院上開勘
    驗錄音帶內容，時間約26分鐘，錄音效果雖然不佳，但彼此
    間對話仍可辨識，全程錄音並無剪接或中斷情形，有本院勘
    驗筆錄一份可稽，被告辯解錄音帶有經剪接、變造云云，即
    難採信。而被告於92年8月26日92年度偵續字第49號案件偵
    查中檢察官開庭時，經檢察官當庭播放上開錄音帶，被告亦
    承稱錄音帶中男子為其聲音無誤，有該日調查筆錄一份附於
    上開偵查卷內可稽；經本院勘驗該92年8月26日之偵查錄音
    帶，檢察官確實於庭訊時當庭全程播放錄音帶予被告確認內
    容，被告亦當庭供承錄音帶中男子聲音為其所有無誤，被告
    於本院審理時再辯稱檢察官都沒有放錄音帶給伊聽，伊沒有
    承認過錄音帶裡有自己的聲音云云，自不足採。又本院上開
    勘驗錄音帶內容，其中確實有一女子聲音稱：「叫你不要拿
    刀就沒事了！」等語明確，雖被告之妻陳玉春於偵查中否認
    為其所言，及該錄音帶經送鑑定結果，因非為母帶及樣本品
    質、數量不符鑑驗需求而無法判定，有內政部警政署刑事警
    察局92年9月4日刑鑑字第0920165481號函附於92年度偵續字
    第49號偵查卷第70頁可憑，然本院勘驗結果確實有一女聲為
    上開表示，再參酌錄音帶中尚有告訴人二人數度向被告質疑
    「拿刀作什麼」，堪認為被告當時確有持刀，自不能因事後
    無法鑑別上開女聲係何人所有，即謂告訴人指述不實。又該
    份譯文之錄音母帶，係告訴人等2人於當日晚上至警局製作
    筆錄時即行提出，並交由員警拷貝，告訴人等2人亦未將錄
    音母帶取回一節，業據證人即當日到場處理本件糾紛並製作
    筆錄之新竹縣警察局竹北分局湖鏡派出所警員羅中原於原審
    審理時結證屬實（見原審卷二第83頁），告訴人等2人實無
    機會再行將錄音母帶取回而予以變造；況告訴人等各均只有
    國小、國中之教育程度，智識程度不高，僅因撰寫狀紙糾紛
    要求被告退還部分費用而與被告爭執，當無可能慮及以變造
    錄音帶之方式，構陷被告入罪。被告上開辯解自不足採。
  (三)至證人丁○○於原審審理時證述：聽到很吵的聲音下來的時
    候，告訴人2人及被告均在屋外之空地，沒有看到雙方發生
    爭執的過程等語；證人曾景興則具結稱：在門口看到告訴人
    等2人和被告，抱在一起扭來扭去，伊將告訴人等和被告分
    開等語（見原審卷二第88、90頁）；證人羅中原證述：當天
    和湖鏡派出所所長執行巡邏勤務，當時是民眾打電話報案還
    是打電話給所長，時間已久，不敢確定，伊開車到巷口時遇
    到告訴人等2人，他們與被告發生爭執的情形伊不了解，只
    看到告訴人其中1人有受傷流血，衣服有破掉等語（見原審
    卷二第82、83頁）。是證人丁○○、曾景興、羅中原等人
    所證述者，均係告訴人等2人離開被告住處至屋外空地時之
    情節，與被告是否有持長刀恫嚇告訴人等2人並阻止其等自
    由離去等恐嚇、妨害自由犯行無涉，其等證言亦不足為被告
    有利之認定。
  (四)綜上，本件事證明確，被告犯行，堪以認定，應依法論科。
三、核被告所為，係犯刑法第304條第1項、第2項之妨害人行使
    權利未遂罪，且被告以一行為同時妨害告訴人丙○○、乙○○二人之權利，為同種想像競合犯，依刑法第55條規定，僅
    論以強制罪一罪。又公訴意旨雖認被告所為係犯刑法第302
    條第1項之剝奪行動自由罪，惟按刑法第302條之妨害自由罪
    ，係妨害他人自由之概括的規定，與刑法第304條之強制罪
    間，係高低度之階段行為關係，如使人行無義務之事，或妨
    害人行使權利，其所使用之強暴、脅迫手段尚未達到剝奪行
    動自由之程度，應只論以刑法第304條之強制罪；查本件被
    告固有持長刀作勢架住告訴人等2人之後頸部，惟自實際情
    形觀之，被告並未持刀實際傷害告訴人，且現場尚有其他人
    在場，告訴人猶能趁隙自現場離去，被告之目的應僅係阻止
    告訴人等離去，尚難認已達較高度之剝奪人之行動自由程度
    ，被告所為應係犯刑法第304條之強制罪，公訴意旨尚有誤
    會，惟此部分已經蒞庭之公訴檢察官於原審審理時當庭變更
    起訴法條為刑法第304條第1項（見原審卷二第80頁94年11月
    16日審判筆錄），附此敘明。再被告持刀之目的係為阻止告
    訴人丙○○、乙○○二人離去，已如前述，惟被告並未另再
    以其他言詞、行動威嚇告訴人或表示將對告訴人不利，尚難
    認被告主觀上另有恐嚇告訴人之犯意，其持刀行為應係所犯
    強制罪之部分行為，無再成立刑法第305條恐嚇罪之餘地，
    公訴意旨認被告尚犯有刑法第305條之罪，即有誤會，被告
    被訴此部分犯罪不能成立，本應諭知無罪，惟因公訴人認此
    與上開起訴論罪部分有裁判上一罪之牽連犯關係，故不另為
    無罪之諭知。又被告雖以前開強暴脅迫行為阻止告訴人二人
    離去，惟告訴人隨即先後陸續離去，被告並未得逞，已如上
    述，被告所為應係未遂罪，併依刑法第26條前段規定減輕其
    刑。
四、原審以被告犯罪事證明確，論罪科刑，固非無見。惟原判決
    疏未認定被告就所犯之刑法第304條第1項強制罪為未遂犯，
    及漏論被告以一行為同時妨害告訴人二人之權利，應為想像
    競合犯，均有未洽；且原判決認被告另犯恐嚇罪，亦有未合
    。被告上訴否認犯罪，雖無理由，惟原判決既有上開可議，
    自應由本院撤銷改判。爰審酌被告未取得律師資格，違法為
    告訴人處理訴訟案件，並收受高額報酬在先，行為顯已不當
    ，仍不知檢點，於告訴人要求退款時，見渠等老實可欺又再
    犯本件強制罪，惡性非輕，於原審審理時承諾與告訴人和解
    ，經檢察官聲請改依協商程序後，竟未依約履行（見原審卷
    二94年9月28日筆錄），於本院審理時仍拒與告訴人和解，
    且飾詞狡辯，否認犯行，毫無悔意，犯後態度不佳等一切情
    狀，量處如主文第2項所示之刑。至被告所持用以犯本罪所
    用之長刀1把，既係被告自其屋內所取出，堪認係被告所有
    ，且供犯罪所用之物，惟因未扣案，且無法確定其型式，為
    免日後執行之困難，故不宣告沒收。
據上論斷，應依刑事訴訟法第369條第1項前段、第364條、第299
條第1項前段、刑法第304條第1項、第55條、第26條前段，罰金
罰鍰提高標準條例第1條前段，判決如主文。
本案經檢察官呂光華到庭執行職務。
中    華    民    國    95    年    6     月    1     日
                  刑事第十七庭  審判長法  官  陳貽男
                                      法  官  許仕楓
                                      法  官  孫惠琳
以上正本證明與原本無異。
不得上訴。
                                      書記官  魏汝萍
中    華    民    國    95    年    6     月    1     日
附錄：本案論罪科刑法條全文
刑法第304條
以強暴、脅迫使人行無義務之事或妨害人行使權利者，處 3 年以
下有期徒刑、拘役或 300 元以下罰金。
前項之未遂犯罰之。


司法院資訊處製作；財團法人民間司法改革基金會備份。
